【裁判字號】    90,訴,710
【裁判日期】    900419
【裁判案由】    偽造文書等
【裁判全文】
臺灣高雄地方法院刑事判決                            九十年度訴字第七一號
    公  訴  人  臺灣高雄地方法院檢察署檢察官
    被      告  甲○○○
右列被告因偽造文書案件，經檢察官提起公訴（八十九年度偵字第二一五五六號），
本院判決如左：
    主  文
甲○○○連續行使偽造私文書，足以生損害於他人，處有期徒刑玖月；緩刑參年。
    事  實
一、甲○○○尚無前科，於民國八十六年九月三十日（簡稱甲會）及八十七年九月二
    十日（簡稱乙會），均在高雄市○鎮區鎮○里鎮○○街一四一之二號住處，分別
    召集乙○○、胡榮松、郭惠昱、吳景民、李美絨等多人參加以其為會首之二會民
    間互助會，每會金額均新台幣（下同）一萬元，且採內標制（亦即投標者以一定
    金額得標後，其餘活會會員給付予會首之會款即可扣除該得標金額），會員須以
    標單填寫標息並署名以參與投標（標單上並未載明「標單」字樣）。分別甲會每
    月三十日及乙會每月二十日於前開住所開標，並每逢一、四、七、十月之十五日
    及五日均加標一次；甲會計四十八會次，乙會計三十八會次（均含會首），會期
    甲會自八十六年九月三十日起至八十九年八月三十日止；乙會自八十七年九月二
    十日起至九十年一月二十日止。詎料甲○○○因遭部分會員倒會之影響，自八十
    七年以後因遭其他會員倒會，經濟狀況即已出現週轉困難之窘境，竟基於意圖為
    自己不法所有及偽造暨行使偽造標單準私文書（標單係依民間互助會習慣足以表
    示各該會員以各該標金之標息標取各該合會用意之私文書）之概括犯意，先八十
    七年七月三十日甲會開標時，利用會員未全數到場競標之機會，未經未得標之活
    會會員之同意，偽簽乙○○署名及標金二千三百元金額於標單（開標後撕毀丟棄
    ，未據扣案）上，偽造完成後即持以行使參加競標而得標。足以生損害於遭冒標
    之乙○○及各互助會之活會會員，得標後並向當次活會會員詐稱偽造標單上之登
    載名義人乙○○得標，對乙○○則泛稱由其他會員得標，使不知情之各該活會會
    員陷於錯誤，陸續向該互助會活會會員收取會款，足以生損害於乙○○及其他競
    標時仍為活會之會員，致各該民間互助會之活會會員及乙○○陷於錯誤而各交付
    會款予甲○○○，共詐得活會會員二十六萬一千八百元。又於八十八年十月五日
    乙會加標日開標時，利用同上會員未全數到場之相同情形，亦偽簽乙○○署名及
    標金二千二百元金額於標單上，偽造完成後即持以行使而得標，足以生損害於遭
    冒標之乙○○及各互助會之活會會員，此次共詐得活會會員十六萬三千八百元。
    嗣乙○○於八十九年四月間準備標會時，甲○○○始向乙○○承認冒標之事而查
    悉上情。
二、案經被害人乙○○訴由高雄市政府警察局前鎮分局報告臺灣高雄地方法院檢察署
    檢察官偵查起訴。
    理  由
一、右揭犯罪事實業據被告甲○○○於偵、審時坦承不諱，核與告訴人乙○○於警、
    偵訊及本院審理時指訴之情節相符，並有上揭互助會會單二份附卷可稽，被告未
    經告訴人乙○○之同意，即二度在標單上偽造乙○○之署押，並載明標金，其用
    意在參與競標，該標單已足以表示一定用意之證明，得款後用於週轉自己之債務
    ，行詐意圖甚明，事證明確，被告犯行堪已認定，應依法論科。
二、按民間互助會之標單，通常僅填寫一定之金額及姓名，如單從該記載內容上之形
    式觀之，殊無法瞭解其為何種用意之證明，而必須依據習慣或特約，始足以表示
    該一定之金額即為標取會款之利息，該姓名即為標取會款之會員，故偽造該標單
    應認為係偽造同法第二百二十條第一項以文書論之私文書（最高法院七十四年度
    台上字第五六一二號判決意旨參照）。又民法修正前之民間互助會，除有特別約
    定外，僅係會首與會員訂立之契約，會員與會員間並無法律關係存在，已得標會
    員，依據其與會首間之契約，無論由何人得標，均有按期繳交會款之義務，故會
    首假藉他人名義標取會款，其所詐取者，應僅限於尚未得標會員繳納之會款。核
    本件被告所為被告甲○○○冒用會員乙○○之名義，偽造標單行使得標，詐取會
    款，足以生損害於冒標時仍為活會之會員，核其所為，係犯刑法第二百十六條、
    第二百二十條第一項、第二百十條之行使偽造準私文書罪、及第三百三十九條第
    一項之詐欺取財罪。被告偽造乙○○之署押，為偽造準私文書之部分行為。又其
    偽造準私文書復持以行使，偽造準私文書之低度行為應為行使偽造準私文書之高
    度行為所吸收，均不另論罪。又被告於當次開標時之一詐欺行為，其詐欺對象為
    實際上應給付會款與被告之全部活會會員，而觸犯相同詐欺罪名，有同種想像競
    合犯之關係，仍應依刑法第五十五條前段規定，從一重之詐欺取財罪處斷。被告
    先後多次行使偽造準私文書及詐欺取財犯行，均時間緊接，犯罪構成要件相同，
    顯各係基於概括之犯意而為，均應依連續犯之規定論以一罪，並均依法加重其刑
    。又被告等所犯上開詐欺取財及行使偽造準私文書二罪間，有方法結果之牽連關
    係，為牽連犯，依刑法第五十五條後段規定，應從一重之行使偽造私文書罪處斷
    。審酌被告尚無不良素行、犯罪動機係因遭其他會員無法如期繳付會款所拖累導
    致惡性循環、其行使偽造私文書及詐欺取財之次數僅二次、金額亦非重大，及犯
    罪後已與被害人成立和解，告訴人乙○○亦表明願意原諒被告等一切情狀，量處
    有期徒刑玖月。另因被告未曾受有期徒刑以上刑之宣告，有臺灣高等法院檢察署
    刑案紀錄簡覆表在卷可稽，本院念其係因一時失慮而誤觸法網，經本次教訓後，
    應知警惕，當無再犯之虞，是其所宣告之刑，以暫不執行為適當，爰併予宣告緩
    刑三年，以勵自新。又被告偽造乙○○之署押製作之標單，於得標後，業已丟棄
    ，業據被告供明在卷，應已滅失，爰不就此為沒收之諭知，附此敘明。
據上論斷，應依刑事訴訟法第二百九十九條第一項前段、刑法第五十六條、第二百十
六條、第二百十條、第二百二十條第一項、第三百三十九條第一項、第五十五條，第
七十四條第一款、罰金罰鍰提高標準條例第一條前段，判決如主文。
本案經檢察官楊碧瑛到庭執行職務。
中    華    民    國      九十      年       四       月      十九      日
                                    臺灣高雄地方法院刑事第三庭
                                        法  官  簡  志  瑩
右正本證明與原本無異。
如不服本判決，應於判決送達後十日內，向本院提出上訴狀。
                                        書記官  林  宜  正
中    華    民    國      九十      年       四       月      十九      日
附錄論罪科刑法條：
刑法第二百十條：
偽造、變造私文書，足以生損害於公眾或他人者，處五年以下有期徒刑。
刑法第二百十六條：
行使第二百十條至第二百十五條之文書者，依偽造、變造文書或登載不實事項或使登
載不實事項之規定處斷。
刑法第二百二十條第一項：
在紙上或物品上之文字、符號，依習慣或特約，足以為表示其用意之證明者，關於本
章之罪，以文書論。
刑法第三百三十九條第一項：
意圖為自己或第三人不法之所有，以詐術使人將本人或第三人之物交付者，處五年以
下有期徒刑、拘役或科或併科一千元以下罰金。


司法院資訊處製作；財團法人民間司法改革基金會備份。
